臺灣新北地方法院民事判決
110年度簡上字第367號
上  訴  人  羅家慈
訴訟代理人  李木棋
被  上訴人  羅詩文
            羅麗慈
上二人共同  
訴訟代理人  莊東憲
上列當事人間請求返還不當得利事件，上訴人對於民國110年8月
31日本院板橋簡易庭109年度板簡字第3313號第一審判決提起上
訴，本院於民國111年4月13日言詞辯論終結，判決如下：
    主  文
上訴駁回。
第二審訴訟費用由上訴人負擔。
    事實及理由
壹、程序部分：
    本件上訴人經合法通知，未於言詞辯論期日到場，核無民事
    訴訟法第386條所列各款之情形，爰依被上訴人之聲請，由 
    其一造辯論而為判決。
貳、實體方面： 
一、上訴人主張：
　　被上訴人各為上訴人之弟、妹，被繼承人羅鍾團妹於民國10
    2年1月22日死亡後，被上訴人迄今仍居住、使用羅鍾團妹生
    前購置，地號如附表所示，門牌號碼新北市○○區○○路○段000
    巷00號7樓房屋(下稱系爭房屋)，惟系爭房屋為兩造及訴外
    人羅念慈、羅孝文、羅經文即羅鍾團妹之全體繼承人所公同
    共有，上訴人共有部分為6分之1。被上訴人長期無償居住於
    系爭房屋，每月可獲得相當於租金之利益，致上訴人每月受
    有相當於租金之損害，爰依不當得利法律關係請求被上訴人
    給付5年之租金，即各給付上訴人新臺幣(下同)120,000元(
    計算式：每月租金24,000/6人=4,000；4,000x60個月=240,0
    00)及自起訴狀繕本送達翌日起每月15日各給付租金2,000元
    ，如逾期給付，並加計自次月15日起至清償日止，按週年利
    率5%計算之利息等語。
二、被上訴人則以：
　　系爭房屋為被繼承人羅鍾團妹所購買，被上訴人從被繼承人
    購買起即居住迄今，並未另給付租金，現雖為全體繼承人公
    同共有，惟除上訴人以外之其餘繼承人皆同意被上訴人無償
    使用系爭房屋，是已獲全體繼承人過半之同意，因此被上訴
    人為有權使用系爭房屋；此外，上訴人就系爭房屋之土地權
    利範圍僅為100000分之268，就建物權利範圍僅為100000分
    之276，上訴人主張相當於租金之不當得利顯然過高等語，
    資為抗辯。
三、原審為上訴人敗訴之判決，上訴人不服提起上訴，上訴聲明
    ：㈠原判決廢棄 ㈡被上訴人應各給付上訴人120,000元，及自
    起訴狀繕本送達翌日起每月15日各給付上訴人2,000元，如
    逾期給付，並加計自次月15日起至清償日止，按週年利率5%
    計算之利息。被上訴人答辯聲明：上訴駁回。
四、經查，系爭房屋為兩造與訴外人羅念慈、羅孝文、羅經文所
    公同共有，潛在應有部分各6分之1，此有建物登記第一類謄
    本、全體繼承人戶籍謄本、被繼承人除戶戶籍謄本、繼承系
    統表(見原審卷第73頁至第101頁)在卷可稽，且為兩造所不
    爭執，堪信為真實。
五、得心證之理由：
　㈠被上訴人係基於使用借貸關係居住於系爭房屋：
  ⒈按稱使用借貸者，謂當事人一方以物交付他方，而約定他方
    於無償使用後返還其物之契約；繼承人自繼承開始時，除本
    法另有規定外，承受被繼承人財產上之一切權利、義務。但
    權利、義務專屬於被繼承人本身者，不在此限，民法第464
    條、第1148條第1項分別定有明文。又被繼承人生前允許他
    人使用系爭樓房之事，則雙方顯已成立使用借貸契約。因此
    契約所生之權利義務，既應由被繼承人之繼承人繼承，在此
    契約未經合法終止或因其他事由而失其效力前，該他人即有
    使用系爭樓房之合法權源，殊難遽指為無權占有（最高法院
    70年度台上字第1607號判決參照），是繼承人就被繼承人以
    出借人身分，與他人締結使用借貸契約所生之權利義務，於
    繼承開始時即一概承受。
  ⒉查系爭房地以買賣為原因，於98年8月14日登記為羅鍾團妹所
    有，羅鍾團妹於102年1月22日死亡，系爭房地為遺產一部分
    ，現由全體繼承人公同共有等節，有羅鍾團妹除戶戶籍謄本
    、系爭房地之登記第一類謄本、地籍異動索引及財政部北區
    國稅局板橋分局110年7月26日函暨所附遺產稅核定通知書在
    卷可稽（見原審卷第77頁、第91頁至第101頁、第143頁至第
    146頁、第153頁至第167頁）。被上訴人辯稱經羅鍾團妹生
    前同意而無償居住、使用系爭房屋迄今等節，為上訴人所不
    爭執（見原審卷第133頁），足認被上訴人與羅鍾團妹間曾
    就系爭房屋存在使用借貸契約（下稱系爭契約），並非上訴
    人所稱僅好意施惠關係，是依前開說明，羅鍾團妹就系爭房
    屋關於出借人之權利義務，於羅鍾團妹死亡後，應由全體繼
    承人繼承之，而全體繼承人於繼承系爭契約之權利義務後，
    並未對被上訴人為終止系爭契約之意思表示，為上訴人於原
    審言詞辯論時自認（見原審卷第186頁、第187頁），上訴人
    並未舉證系爭契約因其他事由而失其效力，系爭契約既未經
    全體繼承人合法終止，亦未因其他事由而失其效力，則被上
    訴人與全體繼承人間，仍存有系爭契約，被上訴人係基於使
    用借貸契約之法律關係居住、使用系爭房地，至臻明灼。
　⒊又按無法律上之原因而受利益，致他人受損害者，應返還其
    利益。雖有法律上之原因，而其後已不存在者，亦同。民法
    第179條定有明文。次按民法第179條規定之不當得利，須當
    事人間財產損益變動，即一方所受財產上之利益，與他方財
    產上所生之損害，係由於無法律上之原因所致者，始能成立
    ；倘受益人基於債權或物權或其他權源取得利益，即屬有法
    律上之原因受利益，自不成立不當得利（最高法院101年度
    台上字第1411號判決參照）。是被上訴人係基於使用借貸性
    質之系爭契約而居住系爭房屋，則在系爭契約經合法終止或
    失其效力前，自得合法居住、使用系爭房屋，而非無法律上
    原因受有該等利益，上訴人依不當得利返還請求權請求被上
    訴人返還相當租金之不當得利，自屬無據。
  ㈡上訴人使用系爭房屋並無權利濫用：
    上訴人主張縱使被上訴人使用系爭房屋有法律上原因，但被
    上訴人已無償使用逾10年，當屬管理顯失公平、權利濫用等
    語，惟查：
　⒈按權利之行使，不得違反公共利益，或以損害他人為主要目
    的，第148條第1項定有明文。次按所謂權利濫用，係指外觀
    上為權利之行使，實質上卻違反權利之社會性，而不能認為
    正當行使權利之行為，亦即行使權利因逾越權利之本質及經
    濟目的、或逾越社會觀念所允許之界限，而成為權利之濫用
    。
　⒉被上訴人稱自羅鍾團妹購入系爭房屋後就無償居住迄今，羅
    鍾團妹亦均同意被上訴人無償使用系爭房屋(見原審卷第186
    頁)，雖沒有支付租金，但都有給羅鍾團妹生活費等語(見原
    審卷第133頁)，為上訴人所不爭執，堪信為真實。可徵被上
    訴人與羅鍾團妹生前係基於親情關係而同住於系爭房屋，雖
    係無償使用，惟依一般社會通念，尚難認為被上訴人無償使
    用之行為有何違反權利之社會性。羅鍾團妹死亡後，被上訴
    人基於使用借貸關係以無償使用系爭房屋至今，雖期間長達
    9年，但該使用借貸關係既未經全體繼承人終止，被上訴人
    繼續居住於系爭房屋仍屬權利之正當行使，且上訴人又無其
    他證據證明被上訴人行使權利有何實質上違反權利之社會性
    ，或係以損害他人為主要目的之情事，自難認係權利濫用。
六、綜上所述，上訴人依不當得利法律關係，請求被上訴人各給
    付120,000元及自起訴狀繕本送達翌日起每月15日各給付2,0
    00元，如逾期給付，並加計自次月15日起至清償日止，按週
    年利率5%計算之利息，為無理由。原審為上訴人敗訴之判  
    決，核無不合。上訴意旨指摘原判決不當，求予廢棄改判，
    為無理由，應予駁回。
七、本件事證已臻明確，兩造其餘攻擊防禦方法及舉證，核與判
    決結果不生影響，爰不逐一論列，併此敘明。
八、訴訟費用負擔之依據：民事訴訟法第78條。　　
中　　華　　民　　國　　111 　年　　5 　　月　　18　　日
                民事第六庭    審判長法　官　許瑞東
　　　　　　　　　
                                    法　官　陳佳君
　　　　　　　　　　　　　　　　　　　
                                    法　官　宋家瑋
以上正本證明與原本無異
本判決不得上訴。
中　　華　　民　　國　　111 　年　　5 　　月　　18　　日
                                    書記官　張韶安